臺灣高等法院民事判決
109年度勞上易字第105號
上  訴  人  吳英克  
            張寶華  
            黃朝麟  
            廖成章  
共      同
訴訟代理人  陳信翰律師
被 上訴 人  全港通航業股份有限公司

法定代理人  郭晉廷  
訴訟代理人  沈以軒律師
            陳佩慶律師
            林栗民律師
上列當事人間請求給付資遣費等事件，上訴人對於中華民國109
年6月24日臺灣士林地方法院109年度勞訴字第7號第一審判決提
起上訴，本院於110年1月5日言詞辯論終結，判決如下：
    主      文
上訴駁回。
第二審訴訟費用由上訴人負擔。
    事實及理由
一、上訴人主張：上訴人吳英克、張寶華、黃朝麟、廖成章（下
    分稱姓名，並合稱上訴人）原均受僱於被上訴人，分別在臺
    馬輪擔任大副、二副、幹練水手、二管輪等繼續性工作，約
    定薪資（含薪資、津貼、有給年休）如附表所示，而成立不
    定期勞動契約。被上訴人以其向訴外人馬祖連江航業有限公
    司（下稱馬祖連江公司）承攬之「臺馬輪東引航線委託經營
    與管理契約」（下稱系爭標案）於民國108年6月30日屆止，
    無法繼續經營臺馬輪為由，於108年6月30日終止兩造間之僱
    傭契約，該終止事由非可歸責於伊等，則被上訴人應分別給
    付如附表「資遣費」及「年終獎金」欄所示金額予伊等等情
    。爰依兩造間之僱傭契約第14條、船員法第39條第1項規定
    、兩造合意及勞動習慣，求為命被上訴人各給付附表「請求
    金額」欄所示金額，及其中附表所示「資遣費」欄所示金額
    加付自108年7月31日起算法定遲延利息之判決。
二、被上訴人則以：伊於106年6月1日因承攬系爭標案始營運臺
    馬輪，並聘僱上訴人在臺馬輪任職，陸續簽訂船員定期僱傭
    契約（下合稱系爭僱傭契約）。系爭僱傭契約係因伊承攬系
    爭標案經營臺馬輪之特定業務需要始訂定，核其性質應屬定
    期契約，該定期契約於108年6月30日因期限屆滿終止，伊無
    發給上訴人資遣費之義務。又兩造間並無年終獎金之約定，
    復無伊應給付年終獎金之勞動習慣，上訴人亦不得請求給付
    年終獎金等語，資為抗辯。
三、原審判決上訴人全部敗訴，上訴人不服，提起上訴，其聲明
    ：㈠原判決廢棄。㈡被上訴人應給付吳英克20萬9000元及其中
    15萬9000元自108年7月31日起至清償日止，按週年利率5％計
    算之利息。㈢被上訴人應給付張寶華15萬6200元及其中11萬7
    150元自108年7月31日起至清償日止，按週年利率5％計算之
    利息。㈣被上訴人應給付黃朝麟10萬5380元及其中7萬9035元
    自108年7月31日起至清償日止，按週年利率5％計算之利息。
    ㈤被上訴人應給付廖成章15萬8400元及其中11萬8800元自108
    年7月31日起至清償日止，按週年利率5％計算之利息。被上
    訴人答辯聲明：上訴駁回。
四、下列事項為兩造所不爭執，應可信為真實（見本院卷第143
    至144、9至10頁，並依判決格式增刪修改文句）：
    吳英克、張寶華、黃朝麟、廖成章為被上訴人聘僱之船員，
    分別在臺馬輪擔任大副、二副、幹練水手、二管輪等職務，
    約定每月薪資（含薪資、津貼、有給年休）如附表所示。並
    自108年7月1日起受僱於訴外人新華航業股份有限公司（下
    稱新華公司）經營之臺馬輪上服務。
五、兩造之爭點如下：
  ㈠上訴人得否依系爭僱傭契約第14條、船員法第39條第1項規定
    ，請求被上訴人給付資遣費？
  ㈡上訴人得否依系爭僱傭契約、勞動習慣，請求被上訴人給付
    年終獎金？
六、茲就兩造之爭點，說明本院之判斷如下：
  ㈠上訴人依系爭僱傭契約第14條、船員法第39條第1項規定，請
    求被上訴人給付資遣費，為無理由：
　⒈按雇用人非有下列情形之一者，不得預告終止僱傭契約：一
    、歇業或轉讓時。二、虧損或業務緊縮時。三、不可抗力暫
    停工作在一個月以上時。四、業務性質變更，有減少船員之
    必要，又無適當工作可供安置時。五、對於所擔任之工作確
    不能勝任時。船員在產假期間或執行職務致傷病之醫療期間
    ，雇用人不得終止僱傭契約。但雇用人因天災、事變、不可
    抗力致事業不能繼續或船舶沈沒、失蹤或已完全失去安全航
    行之能力時，不在此限。船員法第22條第1項、第3項分別定
    有明文。其次，雇用人依上開第22條第1項、第3項但書或非
    可歸責於船員之事由終止僱傭契約時，應依規定發給資遣費
    ，此據船員法第39條、系爭僱傭契約第14條規（約）定明確
    。
　⒉次按勞動契約，分為定期契約及不定期契約；定期契約屆滿
    後，雖經另訂新約，惟其前後勞動契約之工作期間超過90日
    ，前後契約間斷期間未超過30日者，視為不定期契約；上開
    規定，於特定性或季節性之定期工作不適用之；勞動基準法
    （下稱勞基法）第9條規定明確。所謂「特定性工作」，係
    指可在特定期間完成之非繼續性工作，此觀勞基法施行細則
    第6條第4款規定自明。準此，勞動契約除具有臨時性、短期
    性、季節性或特定性，且非繼續性工作者，得為定期契約外
    ，其餘均為不定期契約。所稱之不定期勞動契約所需具備之
    「繼續性工作」，係指勞工所擔任之工作，就該事業單位之
    業務性質與營運而言，具有持續性之需要者，並非只有臨時
    性、短期性、季節性之一時性需要或基於特定目的始有需要
    而言。換言之，工作是否具有繼續性，應以相關法令及勞工
    實際從事工作之內容與性質，對於雇主事業單位是否具有持
    續性之需要而定，不受勞動契約簽訂之書面形式拘束（參照
    最高法院109年度台上字第1156號判決意旨）。又按解釋意
    思表示，應探求當事人之真意，不得拘泥於所用之辭句，民
    法第98條定有明文。所謂探求當事人之真意，乃在兩造就其
    意思表示真意有爭執時，應從該意思表示所植基之原因事實
    、經濟目的、社會通念、交易習慣、一般客觀情事及當事人
    所欲使該意思表示發生之法律效果而為探求，並將誠信原則
    涵攝在內（參照最高法院106年度台上字第451號裁判意旨）
    。
　⒊被上訴人於106年5月間與馬祖連江公司簽訂契約承攬系爭標
    案，馬祖連江公司將其所有之臺馬輪委託被上訴人經營與管
    理，履約期限為106年6月1日起至106年12月31日止，嗣展延
    至107年2月28日；被上訴人復於107年2月19日與馬祖連江公
    司簽訂契約承攬系爭標案並經營管理臺馬輪，履約期限為10
    7年3月1日起至107年12月31日止，嗣展延至108年6月30日等
    節，有契約書、馬祖連江公司函、中華民國船舶檢查證書為
    證（見原審卷㈡第283至300、301頁、本院卷第291頁），此
    部分事實堪以認定，合先敘明。
　⒋觀諸被上訴人提出兩造簽訂之僱傭契約，兩造簽約情形如下
    ：　
　⑴吳英克於107年2月22日與被上訴人簽訂僱傭契約，生效日期
    為107年2月28日、僱傭期間為1個月，擔任大副（被證7）；
    於107年3月2日簽訂僱傭契約，生效日期為107年3月3日、僱
    傭期間為1個月，擔任船副（被證7-1）；於107年7月23日簽
    訂僱傭契約，生效日期為107年7月23日、僱傭期間為1個月
    ，擔任船副（被證7-2）；於107年7月31日簽訂僱傭契約，
    生效日期為107年8月1日、僱傭期間為5個月，擔任大副（被
    證7-3）；於107年12月31日簽訂僱傭契約，生效日期為108
    年1月1日、僱傭期間為6個月，擔任大副（被證1）。有上開
    僱傭契約為證（見原審卷㈡第131至161頁、卷㈠第68至74頁）
    。
　⑵張寶華於106年5月31日與被上訴人簽訂僱傭契約，生效日期
    為106年6月1日、僱傭期間為7個月（被證8）；於106年12月
    13日簽訂僱傭契約，生效日期為106年12月15日、僱傭期間
    為1個月（被證8-1）；於106年12月29日簽訂僱傭契約，生
    效日期為107年1月1日、僱傭期間為2個月（被證8-2）；於1
    07年2月27日簽訂僱傭契約，生效日期為107年3月1日、僱傭
    期間為2個月（被證8-3）；於107年4月30日簽訂僱傭契約，
    生效日期為107年5月1日、僱傭期間為8個月（被證8-4）；
    於107年12月31日簽訂僱傭契約，生效日期為108年1月1日、
    僱傭期間為6個月（被證1）；均擔任船副。有上開僱傭契約
    為證（見原審卷㈡第163至201頁、卷㈠第76至82頁）。
　⑶黃朝麟於106年5月31日與被上訴人簽訂僱傭契約，生效日期
    為106年6月1日、僱傭期間為7個月（被證9）；於106年12月
    29日簽訂僱傭契約，生效日期為107年1月1日、僱傭期間為2
    個月（被證9-1）；於107年2月27日簽訂僱傭契約，生效日
    期為107年3月1日、僱傭期間為10個月（被證9-2）；於107
    年12月31日簽訂僱傭契約，生效日期為108年1月1日、僱傭
    期間為6個月（被證1）；均擔任幹練水手。有上開僱傭契約
    為證（見原審卷㈡第203至225頁、卷㈠第84至90頁）。　
　⑷廖成章於106年5月31日與被上訴人簽訂僱傭契約，生效日期
    為106年6月1日、僱傭期間為7個月（被證11）；於106年12
    月29日簽訂僱傭契約，生效日期為107年1月1日、僱傭期間
    為2個月（被證11-1）；於107年12月20日簽訂僱傭契約，生
    效日期為107年12月21日、僱傭期間為7個月（被證11-2）；
    108年5月31日簽訂僱傭契約，生效日期為108年6月1日，僱
    傭期間為1個月（被證1）；均擔任管輪。有上開僱傭契約為
    證（見原審卷㈡第251至273頁、卷㈠第100至106頁）。
　⒌上訴人雖主張：吳英克、張寶華、黃朝麟、廖成章分別於107
    年2月22日、106年5月31日、106年5月31日、106年5月31日
    與被上訴人簽訂被證7、8、9、11所示僱傭契約（下合稱第1
    份僱傭契約）後，即未再簽訂僱傭契約，兩造並未協商合意
    簽訂上開被證1、7-1至7-3、8-1至8-4、9-1至9-2、11-1至1
    1-2僱傭契約（下合稱後續僱傭契約），後續僱傭契約係被
    上訴人未經伊等授權用印，並非真正云云。惟：
　⑴證人即被上訴人公司當時之船務經理柯秉輝證稱：伊負責船
    員雇用、任職及船舶管理；伊當初是跟吳英克以電話聯絡，
    詢問他說被上訴人公司要找代班船員，也有問說他有沒有印
    章要作為任職之用，為了辦任職所以需要吳英克本人及受益
    人之印章，吳英克當時在電話中是跟伊說他現在沒有印章，
    伊則說因公司這邊要辦理任職，是否由公司這邊代為刻印章
    ，他在電話中是回覆伊說沒有問題，伊當下也有跟他說這印
    章主要是用在僱傭契約上；106年5月間，臺馬輪要交接給被
    上訴人公司時，伊到船上去跟張寶華、黃朝麟、廖成章（下
    稱張寶華等3人）討論，因為他們有意願留任，伊告知公司
    需要他們哪些資料，也請張寶華等3人提供印章，以方便辦
    理任職使用，也告知這印章只用在僱傭契約中；當初均告告
    知上訴人任職期間，係看系爭標案承攬期間到多久，伊就跟
    船員簽多久；系爭標案有續約，續約時就會重新簽訂僱傭契
    約，續約最長不會超過1年；船員跟船東很熟，都會知道履
    約標案期間，公司一開完標，就會有消息到他們那邊，船員
    通知伊才知道，新的續約時，上訴人都會來跟伊討論說薪資
    能不能增加等語（見原審卷㈠第325至327、329頁）。
　⑵依船員法第12條規定，雇用人雇用船員，應簽訂書面僱傭契
    約，送請航政機關備查後，受雇船員始得在船上服務。上訴
    人擔任船員多年，有上訴人勞工保險、職業災害保險投保資
    料可稽（見原審卷㈠第160至164頁），當知兩造應簽訂書面
    僱傭契約並送經航政主管機關備查方能上船服務。第1份僱
    傭契約名稱既已敘明係「定期僱傭契約」，且契約第6條亦
    載明僱傭期間，而上訴人自陳渠等在上開僱傭契約約定之僱
    傭期間屆滿後，仍有在臺馬輪任職（見本院卷第66頁），又
    上訴人主張附表之每月薪資欄下之薪資、津貼數額，核與前
    述被證1僱傭契約記載之薪資、津貼數額相符，薪資均較上
    訴人不爭執真正之第1份僱傭契約約定之薪資為高，倘上訴
    人未再與被上訴人簽訂書面僱傭契約，焉能在臺馬輪任職，
    並依被證1僱傭契約內容，為本件主張之內容？況後續僱傭
    契約每次約定之僱傭期間，與系爭標案履約期間大致相符；
    參諸上訴人等船員長期於海上工作，被上訴人為求續約方便
    ，事先徵得上訴人同意及授權代刻印章以辦理書面續約，亦
    符合現實情況；再佐以證人柯秉輝業已自被上訴人公司離職
    （見原審卷㈠第325頁），與兩造並無利害關係，復具結擔保
    所證內容為真，當無甘冒偽證罪責為虛偽陳述之必要；應認
    證人柯秉輝前揭證述屬客觀可信。被上訴人既已事先徵得上
    訴人同意及授權代刻印章以辦理書面續約，且每次續約時，
    兩造已就薪資、僱傭期間等事項協商議定達意思表示合致，
    則被上訴人續約時，將獲得授權之印章蓋印於後續僱傭契約
    ，自屬真正有效。至於被上訴人是否依船員法第12條規定，
    將後續僱傭契約（含被證1契約）送請交通部航港局備查，
    要屬航務行政管理，無礙於後續僱傭契約真正之認定。準此
    ，上訴人主張：證人柯秉輝於107年3月離職（參證人柯秉輝
    之證述，見原審卷㈠第325頁），不可能知悉被證1僱傭契約
    用印情形，且被證1契約未經被上訴人送往交通部航港局備
    查，可見後續僱傭契約未經兩造協商合意，且未經伊等授權
    用印，否認後續僱傭契約之真正云云，即不可採。
　⒍觀諸系爭僱傭契約名稱即謂「船員定期僱傭契約」，且每次
    僱傭契約約定的僱傭期間核與被上訴人依序承攬系爭標案之
    履約及展延期間大致相符，由系爭僱傭契約形式上觀之，兩
    造約定之勞動契約為定期工作契約。其次，被上訴人僱用上
    訴人在臺馬輪任職，且上訴人僅能在臺馬輪服務，不能在其
    他船舶上服勞務，此經上訴人自陳在卷（見原審卷㈠第335頁
    ），且系爭僱傭契約第4條約定上訴人服務船名為臺馬輪即
    明。又臺馬輪非屬被上訴人所有之船舶，被上訴人係承攬系
    爭標案而經營管理臺馬輪，且被上訴人承攬之系爭標案載明
    履約期限及展延期間，業如前述，顯見經營管理臺馬輪並非
    被上訴人原有之營運業務，且非具有持續性。被上訴人為經
    營管理臺馬輪，僱用上訴人在臺馬輪任職，且兩造簽訂之僱
    傭契約記載僱傭期間最終日108年6月30日，即為被上訴人承
    攬系爭標案履約期限之終日108年6月30日。上訴人知悉上開
    情事，仍與被上訴人簽訂僱傭契約，探求當事人之真意，堪
    認系爭僱傭契約即屬特定性之定期工作契約。
　⒎上訴人雖主張：船隻航行相關業務為被上訴人之經常性業務
    ，不受其承攬系爭標案期間之影響，伊等在臺馬輪工作，無
    特定期間完成工作之可能，伊等在第1份僱傭契約僱傭期間
    屆至後繼續任職，兩造已成立不定期工作契約云云，惟：
　⑴被上訴人所營事業固包括船舶運送業（見本院卷第182至192
    頁），惟其因承攬系爭標案而經營管理非其所有之臺馬輪，
    並因此聘僱上訴人在臺馬輪任職，無論系爭標案履約期間長
    、短，上訴人所從事之工作即非被上訴人持續性之需要，至
    為明確，自不得以被上訴人所營事業含船舶運送業，即認系
    爭僱傭契約為不定期工作契約。
　⑵勞動部109年11月18日函謂：有關船員勞動契約之性質，究為
    「定期契約」或「不定期契約」，應依勞基法第9條第1項規
    定依個案事實認定，辦理船隻航行相關業務如屬被上訴人之
    經常性業務，則其僱用勞工從事船員工作，應為繼續性之工
    作，尚不得配合客戶需求，與所僱船員簽訂定期契約，應與
    所僱船員訂定不定期契約，不受其承攬航線管理之期間所影
    響；被上訴人承攬系爭標案與所僱船員間之勞動契約為定期
    或不定期，仍應依上開說明及個案情形予以判斷等語（見本
    院卷第137至138頁），並未認定兩造間不得成立定期工作契
    約。而被上訴人經營管理臺馬輪既非其經常性業務，且聘僱
    上訴人並非其持續性之業務需要，揆諸上開函示意旨及本件
    個案情形，兩造簽訂之系爭僱傭契約當屬定期工作契約。上
    訴人擷取上開函文片面文字，忽略兩造簽訂系爭僱傭契約之
    真意，主張兩造係成立不定期工作契約云云，洵無足取。
　⑶上訴人復以：被上訴人前與其他臺馬輪船員劉喜鴻、陳誠興
    簽訂定期僱傭契約，被上訴人於系爭標案屆期後為渠等及其
    他臺馬輪船員通報資遣，被上訴人已承認與其他臺馬輪船員
    間成立不定期工作契約，兩造當屬不定期工作契約云云，並
    提出連江縣政府函及所附被上訴人資遣員工名冊、劉喜鴻、
    陳誠興僱傭契約為證（見原審卷㈠第398至401頁、本院卷第1
    13至127頁）。惟其他臺馬輪船員與被上訴人間僱傭契約約
    定及性質如何，與上訴人未必一致，尚難以被上訴人為其他
    臺馬輪船員通報資遣，逕認兩造間係屬不定期工作契約。另
    至上訴人所舉之最高法院108年度台上字第384號、本院107
    年度勞上字第54號裁判內容（見本院卷第295至309頁），核
    與本件情節尚有未合，自無足比附援引為上訴人有利之認定
    。
　⑷從而，上訴人以前揭情詞，主張系爭僱傭契約係不定期工作
    契約云云，並不可採。　
　⒏系爭僱傭契約為定期工作契約，且兩造最後簽訂被證1僱傭契
    約之僱傭期間均至108年6月30日，則上訴人於108年6月30日
    因定期勞動契約期滿離職，非屬前述船員法第22條第1項、
    第3項前段或非可歸責於上訴人情事之終止僱傭契約事由，
    則上訴人依船員法第39條、系爭僱傭契約第14條規定，請求
    被上訴人給付資遣費，即乏其據，不應准許。又本件係上訴
    人因定期勞動契約期滿離職，則兩造就渠等是否因上訴人原
    船留用而合意終止勞動契約之論述及舉證，本院即無再予論
    述之必要，併此敘明。
  ㈡上訴人依僱傭契約、勞動習慣，請求被上訴人給付年終獎金
    ，為無理由：
　⒈按當事人主張有利於己之事實者，就其事實有舉證責任，民
    事訴訟法第277條定有明文。上訴人主張：被上訴人於108年
    6月30日終止勞動契約，伊等當年度已工作6個月，被上訴人
    即應依兩造合意及勞動習慣給付0.5個月薪資（含薪資、津
    貼、有給年休）之年終獎金云云，惟被上訴人否認兩造有上
    開合意及勞動習慣，揆諸上開說明，上訴人應就此部分事實
    負舉證責任。
　⒉上訴人主張：依系爭僱傭契約第27條約定，且由被上訴人徵
    才廣告，可知兩造已合意被上訴人應給付1個月年終獎金云
    云。被上訴人徵才廣告雖敘及其福利有「年終獎金」（見原
    審卷㈠第478頁），然徵才廣告並不當然成為勞動契約之一部
    分，除雙方於契約中約定將廣告內容作為其約之一部分，否
    則自仍應以經兩造商議後之契約內容為據。其次，系爭僱傭
    契約第27條約定：「乙方（指勞工）在僱傭期間死亡，甲方
    （指被上訴人）除按規定清發薪津外，無論乙方在船服務時
    間之久暫，均應發給當年年終獎金一個月及有給年休三十天
    之原薪津。」（上訴人援引之船員僱傭契約範本第27條亦同
    此規定，見本院卷第62頁），與本件上訴人之僱傭期間係年
    中屆至之情節不合，且遍觀系爭僱傭契約全文，並無上訴人
    年中僱傭期間屆至時，被上訴人應按其工作月數比例給付年
    終獎金之約定，難認兩造就此部分已有合意。另證人即吳英
    克之妻吳高淑女雖證稱：吳英克擔任船員約10年，每年領取
    1個月年終獎金等語（見原審卷㈠第323至324頁），惟觀諸吳
    英克前開僱傭契約及其勞工保險投保資料（見原審卷㈠第160
    頁），吳英克擔任船員期間，任職之船公司並非僅有被上訴
    人一家，與其他雇主間之勞動條件為何，未必與被上訴人一
    致，證人吳高淑女上開證述，仍無足證明兩造就上訴人年中
    僱傭期間屆至時，被上訴人應按工作月數比例給付年終獎金
    之合意或有此勞動習慣。況尋繹系爭僱傭契約第11條記載之
    「年終獎金（annual bonuses）」，應係雇用人於一年之終
    了為酬勞勞工一年來從事工作所為之給與，而上訴人僱傭期
    間屆至之日（即108年6月30日）並非在年度終了之日，亦難
    認上訴人得按工作月數比例請求年終獎金之勞動習慣。則上
    訴人依兩造合意或勞動習慣，請求被上訴人給付年終獎金，
    仍非可採。
七、從而，上訴人依系爭僱傭契約第14條、船員法第39條第1項
    規定、兩造合意及勞動習慣，請求被上訴人給付附表「請求
    金額」欄所示金額，及其中附表所示「資遣費」欄所示金額
    加付自108年7月31日起算法定遲延利息之判決，為無理由，
    不應准許。原審為上訴人敗訴之判決，並無不合。上訴論旨
    指摘原判決不當，求予廢棄改判，為無理由，應駁回其上訴
    。並依民事訴訟法第78條規定，為訴訟費用負擔之判決。
八、本件事證已臻明確，兩造其餘之攻擊或防禦方法及所用之證
    據，經本院斟酌後，認為均不足以影響本判決之結果，爰不
    逐一論列，附此敘明。
九、據上論結，本件上訴為無理由，爰判決如主文。
中　　華　　民　　國　　110 　年　　1 　　月　　19　　日
                  勞動法庭
                      審判長法  官  胡宏文
                            法  官  陳筱蓉
                            法  官  陳心婷
正本係照原本作成。
不得上訴。
中　　華　　民　　國　　110 　年　　1 　　月　　20　　日

　　　　　　　　　　  　　　書記官  黃麒倫
　　　　　　　　　　　　　
附表：
編號 上訴人 每月薪資   請求金額     薪資 津貼 有給年休 資遣費 年終獎金 合計 1 吳英克 5萬3000元 3萬9308元 7692元 15萬9000元 5萬元 20萬9000元 2 張寶華 3萬9050元 3萬3042元 6008元 11萬7150元 3萬9050元 15萬6200元 3 黃朝麟 2萬6345元 2萬2292元 4053元 7萬9035元 2萬6345元 10萬5380元 4 廖成章 3萬9600元 3萬3507元 6093元 11萬8800元 3萬9600元 15萬8400元